臺灣高等法院臺南分院刑事判決
110年度上訴字第1000號
上  訴  人  臺灣雲林地方檢察署檢察官
被      告  吳世榮


選任辯護人  張智學律師
上列上訴人因被告違反商業會計法案件，不服臺灣雲林地方法院
109年度訴字第227號中華民國110年8月12日第一審判決（起訴案
號：臺灣雲林地方檢察署108年度偵字第6380號、108年度偵字第
5843號），提起上訴，本院判決如下：
    主  文
上訴駁回。
    理  由
一、公訴意旨略以：被告吳世榮係雲林縣○○鄉○○村○○00○0號1樓○
    ○實業有限公司（下稱○○公司）之負責人，為商業會計法所
    稱之商業負責人。被告與告發人蘇翃緯於民國107年7月1日
    訂有豬舍及管理室之工程契約，告發人陸續按照實際進度給
    付工程款，已給付新臺幣(下同)600萬元，惟被告拒絕給付
    發票，遲至被告對告發人提起請求給付工程尾款之民事訴訟
    （即原審法院108年度建字第1號請求給付工程款民事事件，
    下稱另案民事事件）之際，因告發人於訴訟中主張被告漏開
    發票，被告明知工程款項實際上僅收取600萬元，並非630萬
    元，竟於108年4月間之某時許，基於填製不實會計憑證之犯
    意，委託不知情之會計事務所稅務代理人莊學毅虛偽開立如
    附表所示6張統一發票（金額共計630萬元）給告發人，因認
    被告涉犯商業會計法第71條第1款之以明知為不實事項而填
    製會計憑證罪嫌等語。
二、按犯罪事實應依證據認定之，無證據不得認定犯罪事實；不
    能證明被告犯罪者，應諭知無罪之判決，刑事訴訟法第154
    條第2項、第301條第1項分別定有明文。又認定不利於被告
    之證據須依積極證據，苟積極證據不足為不利於被告事實之
    認定，即應為有利被告之認定，更不必有何有利之證據；又
    犯罪事實之認定，應憑證據，如無相當之證據，或證據不足
    以證明，自不得以推測或擬制之方法，以為裁判之基礎。又
    依刑事訴訟法第161條第1項規定，檢察官就被告犯罪事實，
    應負舉證責任，並指出證明之方法。因此，檢察官對於起訴
    之犯罪事實，應負提出證據及說服之實質舉證責任。倘其所
    提出之證據，不足為被告有罪之積極證明，或其指出證明之
    方法，無從說服法院以形成被告有罪之心證，基於無罪推定
    之原則，自應為被告無罪判決之諭知。
三、公訴意旨認被告涉犯上開罪嫌，主要係以下列證據為憑：
  ㈠證人即告發人蘇翃緯於警詢、偵訊、原審審理時、另案準備
    程序時之證述（偵一卷第12頁、第31-32頁、警1426卷第3-5
    頁、偵二卷第19-20頁、原審卷第299-300頁、第377-384頁
    ）。
  ㈡證人莊學毅於偵訊、原審之證述（偵一卷第34-37頁、原審卷
    第355-375頁）。
  ㈢○○公司之經濟部商業司商工登記公示資料查詢服務資料（偵
    一卷第123-124頁）。
  ㈣被告與告發人於107年7月1日簽立之工程承攬契約書影本（警
    1426卷第31-33頁）。
  ㈤工程名稱「蘇翃緯豬舍之管理室」報價確認單（報價日期：1
    07年6月23日）（載明：工程總計7,076,000元，不含稅；報
    價確認單欄上有告發人之簽名）影本（警1426卷第35-37頁
    ）。
  ㈥附表所示6張統一發票影本（警1426卷第19-23頁）。
  ㈦①告發人之古坑鄉農會匯款單（匯款日期：107年8月23日）、
    ②○○實業有限公司開立之請款單、③收據（日期：107年8月23
    日）影本（警1426卷第25-29頁）。
  ㈧被告寄給告發人之郵局存證信函（記載略以：台端於107年7
    月1日與本公司簽訂工程承攬契約書，標示之金額不含稅，
    台端已撥款600萬元工程款，發票業已開立，隨函檢附發票
    正本及匯款帳戶請查收，台端應支付本公司之發票稅金30萬
    元，請於函到日起7日內將發票稅金匯入本公司）影本（警1
    426卷第57頁）。
  ㈨被告當庭提出之存摺內頁翻拍照片（原審卷第411-415頁）。
  ㈩檢察官勘驗附表所示6張統一發票之勘驗筆錄（勘驗結果詳附
    表）暨發票翻拍照片（偵一卷第33-34頁、第43-53頁）。
  虎尾稽徵所109年2月3日中區國稅虎尾銷售字第1090900179號
    書函暨○○公司營業人銷售與稅額申報書（有註明「沒有買三
    聯式發票，用三聯式開給非營業人」、「用三聯補開給個人
    」之文字）、進銷項憑證明細資料表、營業稅自動補報補繳
    稅額繳款書（偵一卷83-122頁）。
  虎尾稽徵所108年6月13日中區國稅虎尾銷售字第10819027944
    號書函（原審卷第63-64頁）、原審民事庭108年6月20日公
    務電話紀錄單（記載略以：三聯式發票為銷售額加上稅金分
    別開立，二聯式發票則為銷售額加上稅金開立在同一發票上
    ，但稅金相同；本件稅金由何人負擔部分，需看雙方契約如
    何約定等語）（原審卷第65頁）。
  原審法院108年度建字第1號民事判決（原審卷第43-57頁）、
    本院109年度建上易字第4號民事判決（原審卷第189-209頁
    ）。
  加值型及非加值型營業稅法第32條之附表「營業人開立銷售
    憑證時限表」（原審卷第235-236頁）。
四、訊據被告固坦承自己是○○公司之負責人，於107年7月1日與
    告發人簽訂豬舍及管理室之工程契約，告發人陸續按照實際
    進度給付工程款，已給付600萬元給被告，但並未開立發票
    給告發人；嗣被告因與告發人有工程尾款糾紛而提起給付工
    程款之民事訴訟，告發人於該訴訟中主張被告漏開發票，被
    告乃於108年4月間之某時許，委託莊學毅開立如附表所示6
    張發票給告發人等情。惟堅決否認有明知為不實事項而填製
    會計憑證之犯行，辯稱：因告發人要去國稅局檢舉，伊才會
    請會計事務所人員莊學毅開立發票；伊分別於107年8月23日
    收到300萬元，107年10月12日收到200萬元，107年12月20日
    收到100萬元，總計600萬元，莊學毅一開始以為含稅才開立
    附表編號1、4、5所示3張共計600萬元含稅之發票，但這600
    萬元應該是不含營業稅才對，後來莊學毅發現這件工程不含
    稅，應該還有30萬元的營業稅，才會又開立附表編號2、3、
    6所示3張共計30萬元之發票，這個算是補稅。伊把處理發票
    的事情都交給莊學毅處理的，並無違反商業會計法以明知為
    不實事項而填製會計憑證之犯意；況且，告發人確實有因為
    工程而給付600萬元工程款給伊，這不是假的交易，這筆600
    萬元款項依工程契約約定是不含營業稅30萬元，而營業稅依
    一般交易習慣本來就是由買受人（即告發人）負擔，告發人
    在另案民事事件訴訟中說伊漏開發票後，伊已經請莊學毅處
    理開立發票及申報營業稅事宜，且有繳納30萬元營業稅給稅
    務機關，一開始莊學毅沒確認這600萬元有無含稅，導致他
    產生誤會、疏漏，而有上開開立統一發票之情形，但這些發
    票應該沒有不實在之情形等語。
五、經查：
　㈠被告係○○公司之負責人，為商業會計法所稱之商業負責人，
    與告發人於上開時間訂有豬舍及管理室之工程契約，告發人
    陸續按照實際進度給付工程款，已給付600萬元給被告，嗣
    被告因與告發人發生工程尾款之糾紛，而對告發人向原審法
    院提起民事訴訟，於該訴訟中告發人主張被告漏開發票，被
    告乃於108年4月間委託莊學毅開立如附表所示6張，金額共6
    30萬元之發票給告發人，並補申報營業稅等情，有前揭三、
    ㈠、㈢至㈧、㈩、、所示之證據資料在卷可稽，且為被告所不
    爭執，此部分事實，應可認定。
　㈡關於被告委託稅務代理人莊學毅開立如附表所示6張統一發票
    之過程，證人莊學毅於偵訊、原審審理時證稱：108年4月21
    日至23日間某日被告第一次來找我，跟我說他有1個工程，
    在107年有3次領款，但沒有開發票，現在想要開發票，他有
    口頭告訴我3次領款的日期與金額，我就知道如何計算銷售
    額及稅額，並開立附表編號1、4、5所示3張大面額總計600
    萬元的發票。後來，被告於108年4月28日至30日間某日有拿
    合約書來找我，我看合約書上面載明未稅的金額，我問他這
    筆600萬元款項是含稅還是未稅，他說未稅，我說這樣的話
    要外加5%的稅，所以每1張對應的發票款項，我第2次都再外
    加5%開立附表編號2、3、6所示3張小面額的發票（即總計30
    萬元）；因為第1次開立發票時，我不知道被告所說的款項
    金額是未稅的金額，也沒問清楚，我以為是含稅的金額，就
    用換算的方式，拆成銷售額及稅額，總額就是被告跟我說每
    次收的款項300萬元、200萬元、100萬元，後來看合約發現
    被告所說的款項金額是未稅的金額，我跟被告說若要外加稅
    ，正確開的總金額應該是多少，被告也認為可以，所以我才
    開立第2次，等於是補開立營業稅的金額30萬元；就是第1次
    開立發票於108年4月23日向國稅局申報（指營業稅）後，第
    2次再開立發票於108年4月30日向國稅局申辦，本來依照工
    程進度，有收到錢就要開發票，錯過就是遲開發票，但因為
    是在國稅局查獲前補開發票，不會被以違章案件來處理；（
    問：告發人是個人戶，是要開二聯式發票，為什麼開三聯式
    發票？）被告只有買三聯式發票，但被告跟我說的時候，時
    間已經過了，買不到107年份的發票；不論開立三聯式或二
    聯式發票，銷售額、稅額都是一樣的，被告也都是應稅，營
    業稅就是銷售額的5%，營業所得稅就是看銷售額，要分開列
    ，不然課徵營業所得稅時，會被說漏開，我有跟被告說明，
    按照稅法要課徵銷售額5%的營業稅，徵求他同意，然後補開
    發票；（問：為什麼所開立發票會有撕毀重新黏貼的情形？
    ）撕毀部分會保留，申報補繳營業稅時有跟國稅局說明清楚
    等語綦詳（見偵一卷第34-37頁、原審卷第355-375頁），復
    有前揭三、㈣至㈥、㈩、、所示之證據資料在卷可憑。足見
    開立附表6張發票之過程，是被告告知稅務代理人莊學毅其
    向告發人收款之日期、金額，其後即由莊學毅協助被告開立
    附表編號1、4、5所示3張大面額總計600萬元的發票，嗣因
    被告提供工程契約（指前揭三、㈣、㈤所載之證據）給莊學毅
    看，莊學毅發現記載工程總額記載是不含稅，才會由莊學毅
    提供被告稅法意見後，協助被告開立附表編號2、3、6所示3
    張小面額總計30萬元的發票，並分次於108年4月23日、30日
    向國稅局補申報營業稅甚明，被告辯稱開立發票的事情，都
    是委託稅務代理人莊學毅處理，自己對細節（即銷售額、稅
    額、銷售總額之記載）不瞭解，確實有據。
　㈢關於被告因為告發人在另案民事訴訟中提到被告逃漏營業稅
    ，為補申報營業稅，經由稅務代理人莊學毅協助，開立如附
    表編號所示發票給告發人之行為，是否基於填製不實會計憑
    證之犯意所為？是否構成明知為不實事項而填製不實會計憑
    證之犯行？說明如下：
　⒈被告確實有為告發人施作豬舍（含管理室），並向告發人收
    取工程款總計600萬元之情，已據告發人證述甚詳（見原審
    卷第379、380頁）；又被告就告發人支付工程款的過程供稱
    ：是告發人以這個工程向古坑鄉農會貸款600萬元，古坑鄉
    農會於107年8月23日撥款600萬元至○○公司臺西鄉農會帳戶
    ，因兩人間的約定（即其中300萬元給被告，其餘300萬元給
    告發人），再由被告於107年8月27日轉帳匯款300萬元給告
    發人，告發人另分別於107年10月12日、12月20日匯款200萬
    元、100萬元給被告，被告跟莊學毅講說告發人分別於107年
    8月23日、10月12日、12月20日付款300萬元、200萬元、100
    萬元，就是依據這樣而來的等語明確（見原審卷第395-398
    頁），上開說法與檢察官依告發人提出之告發內容（見他卷
    第7至11頁告發人所述及庭呈之刑事告訴狀），起訴主張被
    告是「陸續」按照實際進度給付工程款，已給付600萬元之
    意旨相符，亦有前揭三、㈦、㈧所示之證據資料可以佐證，應
    非子虛，而可採信。據此可知，被告確實有承攬告發人豬舍
    工程，並因此自告發人分次收取總計600萬元之工程款，顯
    然不是假的交易，被告於108年4月21日至23日間某日，依據
    前揭收取工程款之過程，將收款之日期、款項告知莊學毅，
    再由莊學毅開立如附表編號1、4、5所示3張銷售總額分別為
    300萬元、200萬元、100萬元的發票，尚難僅因被告與莊學
    毅當時並未釐清這3筆款項是否包含營業稅，逕認被告是基
    於填製不實會計憑證之犯意，透過莊學毅將「虛偽不實之銷
    貨事項」填製在附表編號1、4、5所示統一發票。
　⒉觀之前揭工程契約附件即工程名稱「蘇翃緯豬舍之管理室」
    之報價確認單（報價日期：107年6月23日），其上明確載有
    「工程總計7,076,000元，不含稅」之文字，且報價確認單
    欄上有告發人之簽名，可見被告與告發人約定之工程款金額
    ，確實如被告所認知，並沒有包含營業稅在內。依據加值型
    及非加值型營業稅法第32條之1規定之計算公式換算，被告
    向告發人分別收取①300萬元、②200萬元、③100萬元（總計60
    0萬元）之工程款（不含稅），應向國稅局申報繳納分別為①
    15萬元〈換算公式：315萬元（當期開立統一發票總額）＝300
    萬元（銷售額）＋15萬元（銷項稅額即300萬元×徵收率5%）
    ；315萬元（當期開立統一發票總額）÷（1+徵收率5%）×徵
    收率5%＝15萬元（銷項稅額）〉、②10萬元〈換算公式：210萬
    元（當期開立統一發票總額）＝200萬元（銷售額）＋10萬元
    （銷項稅額即200萬元×徵收率5%）；210萬元（當期開立統
    一發票總額）÷（1+徵收率5%）×徵收率5%＝10萬元（銷項稅
    額）〉、③5萬元〈換算公式：105萬元（當期開立統一發票總
    額）＝100萬元（銷售額）＋5萬元（銷項稅額即100萬元×徵收
    率5%）；105萬元（當期開立統一發票總額）÷（1+徵收率5%
    ）×徵收率5%＝5萬元（銷項稅額）〉，總計30萬元之營業稅。
    前揭被告與告發人間之工程契約及附件報價確認單，並未就
    營業稅由何人負擔進行約定，而參酌大法官釋字第688號解
    釋意旨理由書：「依營業稅之制度精神，營業稅係對買受貨
    物或勞務之人，藉由消費所表彰之租稅負擔能力課徵之稅捐
    ，稽徵技術上雖以營業人為納稅義務人，但經由後續之交易
    轉嫁於最終之買受人，亦即由消費者負擔。」可知依營業稅
    之制度精神，最終雖然是由買受人（指告發人），但被告是
    營業稅之納稅義務人，而逃漏稅需要負擔法律責任，則被告
    於108年4月28日、30日間某日，將被告與告發人間之工程契
    約及附件報價確認單拿給莊學毅看，並與莊學毅確認前揭工
    程款600萬元是不含稅的，再由莊學毅開立如附表編號2、3
    、6所示3張銷售總額分別為15萬元、10萬元、5萬元的發票
    ，實際上就是希望解決先前漏報營業稅的問題；況且，被告
    基於營業稅納稅義務人身分，為了補報繳營業稅，透過莊學
    毅所為補開立發票之事後補救措施，業已經財政部中區國稅
    局虎尾稽徵所受理在案，並認定符合稅捐稽徵法第48條之1
    第1項前段自動向稅捐稽徵機關補報並補繳所漏稅款之規定
    等情，此有前揭三、虎尾稽徵所書函附卷可參，自難以逕
    認被告依據稅務代理人莊學毅之建議，為上開補報繳營業稅
    之行為，是基於填製不實會計憑證之犯意，透過莊學毅將「
    虛偽不實之銷貨事項」填製在附表編號2、3、6所示統一發
    票。
　㈣綜此可知，被告確實有承攬告發人之豬舍（含管理室）施作
    工程，並向告發人收取工程款600萬元，且依照約定該工程
    款並不含營業稅30萬元，則被告透過莊學毅處理補申報營業
    稅事宜，透過莊學毅開立附表編號1、4、5所示3張大面額發
    票，以及開立附表編號2、3、6所示3張小面額發票，依被告
    之認知，實際上就是要向稅務機關告知自己有收取工程款（
    不含稅）600萬元，並補申報營業稅總計30萬元，自難認其
    有何基於填製不實會計憑證（或基於業務上登載不實）之犯
    意，無從逕認其所為該當於明知為不實事項而填製不實會計
    憑證罪。
  ㈤檢察官上訴意旨略稱：告發人於107年8月23日確實有匯款600
    萬元給被告，被告當時已收得本案工程款600萬元，即應開
    立107年8月23日、銷售額600萬元的發票給告發人，但被告
    起初卻僅開立107年8月23日銷售額300萬元的發票予告發人
    ，即為不實，故係製作不實會計憑證；且被告於107年8月23
    日、同年10月12日、同年12月20日所開立如附表編號1、4、
    5所示發票「銷售額」係285萬7143元、190萬4762元、95萬2
    381元而非分別開立「銷售額」300萬元、200萬元、100萬元
    的發票予告發人，是其確有在附表編號1、4、5所示發票「
    銷售額」填載不實之會計憑證云云。惟查，本件工程係告發
    人以此工程向古坑鄉農會貸款600萬元，古坑鄉農會於107年
    8月23日撥款600萬元至被告公司臺西鄉農會帳戶（因兩人間
    已有約定即其中300萬元給被告，其餘300萬元給告發人），
    被告乃於107年8月27日轉帳匯款300萬元給告發人，其後告
    發人另分別於107年10月12日、12月20日匯款200萬元、100
    萬元給被告等情，已如前述，則上開農會於107年8月23日撥
    款600萬元至被告公司臺西鄉農會帳戶，其中僅有300萬元是
    工程款，另外之300萬元則由告發人取得，故被告所開立300
    萬元之工程款發票並無不實之處，檢察官此部分所指，尚有
    誤會。次查，本件發票事宜係被告委託稅務代理人莊學毅處
    理，過程中，被告當時並未敘及是否含稅之情形，證人莊學
    毅亦疏未加以查證釐清，而將該等工程款誤以係含稅，乃依
    被告口頭報告此3次所領得之工程款的日期與金額，用換算
    的方式，拆成銷售額及稅額，總額就是被告所述各次收的款
    項300萬元、200萬元、100萬元，而開立附表編號1、4、5所
    示3張發票，嗣證人莊學毅發現合約書上面載明未稅的金額
    ，經其詢問後才得知未稅，如此必須外加5%的稅，所以每1
    張對應的發票款項，其第2次都再外加5%營業稅而開立附表
    編號2、3、6所示3張小面額的發票等情，已據證人莊學毅證
    述如上，足見證人莊學毅最初係因疏未向被告查證確認該工
    程款有無含稅，始開立如附表編號1、4、5所示之發票，不
    能認為被告有故意利用莊學毅在上開3紙發票「銷售額」填
    載不實會計憑證之意思，檢察官上開所指，亦有所誤會。
 ㈥綜上所述，本院對於是否被告有以明知為不實事項而填製會計
   憑證之犯意，而透過莊學毅開立如附表所示之統一發票，猶
   有合理懷疑，檢察官所舉之證據與指出之證明方法尚不足使
   本院形成被告有罪之確信，此外復查無其他證據足認被告有
   公訴人所指之犯罪事實，應認被告犯罪不能證明。
六、原審以被告犯罪不能證明而為其無罪之諭知，本院核其認事
   用法並無不當，檢察官仍執陳詞提起上訴指摘原判決不當，
   請求撤銷改判，為無理由，應予駁回。　　
據上論結，應依刑事訴訟法第368條，判決如主文。
本案經檢察官劉晏如提起公訴，檢察官蕭仕庸提起上訴，檢察官
黃朝貴到庭執行職務。
中　　華　　民　　國　　110 　年　　10　　月　　28　　日
                  刑事第七庭    審判長法　官  吳勇輝
                                      法　官  吳錦佳
                                      法　官  黃國永
以上正本證明與原本無異。
檢察官如不服本判決應於收受本判決後20日內向本院提出上訴書
，其未敘述上訴理由者並得於提起上訴後20日內向本院補提理由
書。
被告不得上訴。
　　　　　　　　　　　　　　　　　　　書記官  葉宥鈞
中　　華　　民　　國　　110 　年　　10　　月　　28　　日

附表：
發票人：○○實業有限公司
買受人：蘇翃緯
編號 發票號碼 發票月份 開立日期 銷售總額 銷售額 營業稅 檢察官勘驗結果 1 EH00000000 107年7、8 月份 107年8月23日 300萬元 2,857,143元 142,857元 這1張發票107年8月23日開立，也有從中間撕毀並重新以膠帶黏貼背面。 2 EH00000000 107年7、8 月份 107年8月23日 15萬元 142,857元 7,143元 這1張發票107年8月23日開立，也有從中間撕毀並重新以膠帶黏貼背面。 3 GE00000000 107年9、10月份 107年10月12日 10萬元 95,238元 4,762元 這1張發票107 年10月12日開立，也有從中間撕毀並重新以膠帶黏貼背面。 4 GE00000000 107年9、10月份 107年10月12日 200萬元 1,904,762元 95,238元 這1張發票107年10月12日開立，也有從中間撕毀並重新以膠帶黏貼背面（前1張開立的日期給臺西鄉公所的服務費是107年10月18日開立）。 5 JB00000000 107年11月、12月 107年12月20日 100萬元 952,381元 47,619元 這1張發票107年12月20日開立，正常無變造（前1張開立的日期給台電的電費是107年12月28日開立）。 6 JB00000000 107年11月、12月 107年12月20日 5萬元 47,619元 2,381元 從原先的10月「0」塗改成「2」，但是往前翻發現前1張也是給蘇翃緯的不含稅952,381元，107年12月20日開立。 總計    630萬元 600萬元 30萬元